【裁判字號】    94,重訴,405
【裁判日期】    950207
【裁判案由】    給付違約金
【裁判全文】
臺灣高雄地方法院民事判決             94年度重訴字第405號
原      告  財團法人修平技術學院
法定代理人  甲○○
訴訟代理人  林坤賢律師
            邱華南律師
            陳榮輝律師
被      告  乙○○
上列當事人間給付違約金事件，經本院於民國95年1 月17日言詞
辯論終結，判決如下：
    主      文
被告應給付原告新臺幣肆拾萬元及自民國九十四年十二月二十日
起至清償日止，按週年利率百分之五計算之利息。
原告其餘之訴駁回。
訴訟費用由被告負擔十分之一，餘由原告負擔。
本判決第一項得假執行。
原告其餘假執行之聲請駁回。
    事  實  及  理  由
一、本件被告經合法通知，未於言詞辯論期日到場，核無民事訴
    訟法第386 條各款所列情形，爰依原告聲請，由其一造辯論
    而為判決。
二、原告起訴主張：被告前在就讀清華大學電子研究所攻讀博士
    期間欲應聘於原告擔任電機工程系講師，原告慮及被告於就
    學期間另擔任教職將分心致影響教學品質及學生權益，且為
    配合被告就學之作息亦將加重原告行政作業負擔而原不擬聘
    用之，惟因被告表示其同意於取得博士學位後願留校服務期
    間至少為其在原告服務且攻讀博士學位所花費年數再加1 年
    以回饋原告並補償原告因而增加之行政成本，否則願賠償於
    原告所領全部薪津之2 倍以示負責，原告乃同意自民國90年
    8 月1 日起聘用被告為講師，而被告嗣於93年8 月在校服務
    期間取得博士學位，依約其取得學位後留校服務期限至少應
    為4 年即至少應至97年8 月止，然被告竟於94年6 月30日即
    向原告提出辭職申請書，並於同年7 月25日表達確定辭職之
    意，經原告於同年7 月31日准予辭職，惟事後屢經原告依其
    所簽立之切結書內容請求被告賠償於任職期間所領全部薪津
    計新臺幣（下同）3,332,231 元之2 倍之違約金均未獲置理
    ，被告所為顯已違反誠信原則，爰依被告所立切結書之約定
    提起本件訴訟，聲明求為判決被告應給付於原告6,664,462
    元及自起訴狀繕本送達之翌日即94年12月20日起至清償日止
    ，按週年利率5%計算之利息，並願供擔保請准宣告假執行。
三、被告未於言詞辯論期日到場，亦未提出準備書狀作何聲明或
    陳述。
四、經查：
  (一)、原告主張被告前於90年8 月1 日起受聘於原告擔任講師，
      並簽立有載明「茲因本人目前仍就讀清華大學電子研究所
      攻讀博士學位，自應聘日起及至取得學位後，應繼續於修
      平技術學院服務，在取得學位後，留校服務期限至少應為
      其所攻讀學位所花費年數再加1 年之合計．．．如進修期
      間或取得學位後不願留校服務．．．願賠償於修平技術學
      院所支領全部薪津（包括鐘點費、獎金）之2 倍以示負責
      」等語之切結書1 紙予原告，惟被告於93年8 月取得博士
      學位後，並未依上開切結書之內容至少留校服務4 年即至
      97年8 月止，即於94年6 月30日向原告提出辭職申請書，
      並於同年7 月31日經原告准予辭職，事後經原告依上開切
      結書內容向被告請求其在校服務期間向原告所領全部薪津
      共計3,332,231 元之2 倍之違約金均未獲置理之事實，已
      據原告提出切結書、應聘書、聘書、教職員工離職證明書
      、94年8 月23日修平人字第094000 4457 號函等件為證，
      而被告經合法通知，未到庭爭執，亦未提出書狀作何聲明
      或陳述，本院依調查證據之結果，堪認原告此部分主張為
      真實。
  (二)、按「當事人得約定債務人於債務不履行時，應支付違約金
      。違約金，除當事人另有訂定外，視為因不履行而生損害
      之賠償總額」，民法第250 條第1 項、第2 項前段定有明
      文，而勞動契約為私法上之契約，係以當事人間意思表示
      之合意而成立，事業單位若基於企業經營之需要，於勞動
      契約中約定，派赴國外受訓之勞工返國後，須繼續為該事
      業單位服務若干期限，自無不可，惟於指派時宜先徵得該
      勞工之同意，其約定服務之期限，應基於公平合理由勞資
      雙方之自由意願，於勞動契約中約定之（內政部75台內勞
      字第393675號函參照）。查原告就初聘仍在進修中之教師
      有關服務年限之處理原係以如前開切結書之方式為之，嗣
      於92年11月24日以後即將該約定訂明於教師服務規則第23
      條中，且非進修中之講師則無約定服務年限之限制乙節，
      此有原告所提教師服務規則乙件在卷可稽，是原告係考量
      於就學期間之初聘教師另擔任教職時可能分心致影響教學
      品質及學生之權益，且為配合其就學之作息將加重原告行
      政作業負擔等不利益後始要求仍在進修中之被告於受聘時
      承諾履行該負擔，此最低服務年限之約定對原告而言自仍
      有為確保其值得保護之預期利益之必要存在，此由與非進
      修中之講師所為之規定不同者即明，而上開切結書內關於
      被告取得學位後之留校服務期限至少應為其所攻讀學位所
      花費年數再加1 年之合計之限制，並未違反法令之強制或
      禁止規定，亦未違背公序良俗，且以被告之智識程度，其
      簽立上開切結書時理當瞭解原告上揭用意並在評估一切利
      害後自行決定是否簽約，上開服務年限之限制自無顯失公
      平情形存在，則依契約自由原則，自應認該約定係屬有效
      而為兩造勞動契約之一部分，而上開切結書內關於被告如
      取得學位後不願留校服務即願賠償於原告所支領全部薪津
      之2 倍之內容，即屬兩造間關於被告不履行上開服務年限
      限制時即應支付原告違約金之約定，此應核屬損害賠償預
      定性違約金之性質，於法亦無不合。
  (三)、次按「約定之違約金過高者，法院得減至相當之數額」，
      民法第第252 條定有明文，又「當事人約定契約不履行之
      違約金過高者，法院固得依民法第252 條以職權減至相當
      之數額，惟是否相當仍須依一般客觀事實、社會經濟狀況
      及當事人所受損害情形，以為酌定標準，而債務已為一部
      履行者，亦得比照債權人所受利益減少其數額」、「約定
      之違約金是否過高，應就債務人若能如期履行債務時，債
      權人可得享受之一切利益為衡量之標準」，最高法院49年
      臺上字第807 號、51年臺上字19號亦分別著有判例可資參
      照。查本件被告乃係自費攻讀博士學位，其於服務期間所
      領薪津僅為其授課之報酬，而原告在其就學期間並未提供
      額外之補助乙節，此為原告所不爭執，而原告係因被告同
      意取得博士學位後留用一定年限始願僱用仍在攻讀博士學
      位之被告亦如前述，今被告之違約業已違反誠信原則，並
      使原告就此喪失預期利益，且原告於被告在校服務至取得
      博士學位之3 年期間並受有為配合其就學之作息而增加行
      政作業負擔之不利益，而被告於取得博士學位後至離職之
      日止業已履行1 年之留用期間，惟尚有3 年未履行，是本
      院審酌原告受損程度、被告履約程度及兩造之利益，認上
      開切結書約定以被告於原告所支領全部薪津之2 倍計算之
      違約金尚屬過高，應予酌減為400,000 元較為適當。
    綜上所述，上開切結書內關於被告服務年限之限制並未違反
    法令之強制或禁止規定，亦未違背公序良俗，且無顯失公平
    情形存在，此依契約自由原則應屬有效，而上開切結書內關
    於被告不履行此一服務年限限制時即應支付原告違約金之約
    定，核屬損害賠償預定性違約金之性質，惟衡量原告受損程
    度、被告履約程度及兩造之利益，本院認上開切結書約定以
    被告於原告所支領全部薪津之2 倍計算之違約金尚屬過高而
    應予酌減為400,000 元較為適當。從而，原告依上開切結書
    之內容，請求被告給付400,000 元及自起訴狀繕本送達翌日
    即94年12月20日起至清償日止，按週年利率5%計算之利息，
    為有理由，應予准許，逾此部分之請求為無理由，應予駁回
    。
五、本件主文第1 項係所命給付之金額未逾500,000 元之判決，
    依民事訴訟法第389 條第1 項第5 款之規定，自應依職權宣
    告假執行，至原告敗訴部分，其假執行之聲請即失所依附，
    應併予駁回。
六、結論：本件原告之訴為一部有理由、一部無理由，依民事訴
    訟法第385 條第1 項前段、第79條、第389 條第1 項第5 款
    ，判決如主文。
中    華    民    國    95    年    2     月    7     日
                  民事第五庭審判長法  官  黃宏欽
                                  法  官  古振暉
                                  法  官  王雅苑
如不服本判決，應於送達後20日內，向本院提出上訴狀並表明上
訴理由，如於本判決送達前提起上訴者，應於判決送達後10日內
補提上訴理由書（須附繕本）。
上為正本係照原本作成。
中    華    民    國    95    年    2     月    7     日
                                  書記官  洪育祺


司法院資訊處製作；財團法人民間司法改革基金會備份。
